臺灣高等法院臺南分院刑事判決
111年度金上訴字第493號
上  訴  人  
即  被  告  陳沁䭲


選任辯護人  彭大勇律師（法扶律師）
            林士龍律師（法扶律師）
            郭栢浚律師（法扶律師）
上列上訴人因洗錢防制法等案件，不服臺灣臺南地方法院110年
度金訴字第505號中華民國111年2月17日第一審判決（起訴案號
：臺灣臺南地方檢察署110年度偵字第10525號、110年度偵字第1
5601號），提起上訴，本院判決如下：
    主  文
上訴駁回。
    事  實
一、陳沁䭲於民國109年5月22日前某時，將其所有申辦之中華郵
    政股份有限公司台南永樂郵局帳號000-00000000000000號帳
    戶資料（下稱系爭郵局帳戶）提供予不詳之人而加入該詐欺
    集團，並與其他真實姓名年籍不詳之成員間（彼此以臉書聯
    絡），共同意圖為自己不法之所有，基於3人以上共同詐欺
    取財、隱匿詐欺所得去向之洗錢等犯意聯絡，擔任提供帳戶
    並提領詐欺款項並轉交上手之車手工作，可獲得所提領款項
    1%之報酬。嗣該詐騙集團成員於109年5月20日下午3時許，
    撥打電話予劉陳麗娟，佯稱是友人吳思儀，需款周轉，致劉
    陳麗娟因此陷於錯誤，匯款新台幣（下同）20萬元至潘美玲
    （業經臺灣臺北地方法院以110年度易字第547號判決共同犯
    詐欺取財罪，處有期徒刑3月，得易科罰金在案）之中華郵
    政股份有限公司帳號000-00000000000000號帳戶，潘美玲提
    領後，將部分款項交予不詳詐騙集團成員，並將其中45,000
    元匯至系爭郵局帳戶，再由陳沁䭲依指示領出而交予不詳姓
    名詐騙集團成員，藉此共同掩飾、隱匿此等詐欺犯罪所得之
    來源、去向及所在。
二、案經臺灣臺南地方檢察署檢察官偵查後起訴。
    理  由
壹、程序部分：
一、查本件檢察官、被告及辯護人對於下述本院採為認定犯罪事
    實依據之各項傳聞證據（供述證據）之證據能力，於本院行
    準備程序時均表示同意有證據能力（見本院卷第87頁），另
    本院審酌該等證據之取得過程並無出於違法不當情事，與本
    案待證事實間復具有相當之關聯性，並經原審及本院於審判
    期日就上開證據依法進行調查、辯論，是依刑事訴訟法第15
    9條之5第1項規定，均有證據能力，以之為本案證據並無不
    當，自得採為本件認定事實之基礎。另其餘本判決所採之非
    供述證據亦均經法定程序取得，無不得為證據之情形，自均
    有證據能力。
二、原判決事實欄三、所載幫助洗錢罪部分，業據被告於本院行
    準備程序時撤回上訴在案（本院卷第97頁），不在本件審判
    範圍。　　　　
貳、實體部分：
一、認定犯罪事實所憑之證據及理由：
    上開犯罪事實，訊據被告陳沁䭲坦承洗錢犯行不諱，惟矢口
    否認有三人以上共同詐欺取財犯行，僅願就普通詐欺罪認罪
    ，辯稱對方在臉書與我連繫要借用帳戶之人，與在臉書打電
    話指示我去提款並面交某人之人，及我領款後去面交之人，
    應為同一人，因我聽聲音是同一人云云（本院卷第90、167
    頁）。經查：
(一)上開被詐騙而匯款之事實，業據證人劉陳麗娟證述在卷（警
    卷第67-69頁；偵卷三第57-65頁），又證人潘美玲亦就其提
    供金融帳戶、提領、轉出至指定系爭郵局帳戶等事實證稱在
    卷（偵卷一第7-11頁、第13-17頁），而被告就此等事實並
    無爭執。此外，並有潘美玲郵局帳戶交易明細1份（偵卷一
    第143頁）、潘美玲提供之郵局匯款單1紙（偵卷一第43頁）
    、劉陳麗娟提供之郵局匯款單1紙（偵卷三第69頁）、被告
    陳沁䭲台南永樂郵局帳戶客戶資料及交易明細1份（偵卷一第
    91至95頁）在卷可稽，此部分之事實，堪認與事實相符，應
    可採信。
(二)再者，臺灣社會對於不肖人士及犯罪人員常利用人頭帳戶作
    為詐騙錢財等犯罪工具，藉此逃避檢警查緝之情事，近年來
    新聞媒體多所報導，政府亦大力宣導督促民眾注意，主管機
    關甚至限制金融卡轉帳之金額及次數，用以防制金融詐騙事
    件之層出不窮；因此，若交付金融帳戶之存摺、提款卡及密
    碼等予非親非故之他人，且未闡明確切之用途，則該他人將
    有可能不法使用該等帳戶資料，以避免身分曝光，而近來利
    用人頭帳戶詐欺取財之犯罪類型層出不窮，該等犯罪多數均
    係利用人頭帳戶作為資金出入，又一再經媒體廣為報導，此
    情幾乎已成為整體臺灣社會人盡皆知之犯罪手法，從而，被
    告竟猶任意交付上開可供存取帳戶款項之本案系爭郵局帳戶
    資料與詐騙集團，可見被告交付本案系爭郵局帳戶資料時，
    即有供他人任意使用本案帳戶存提款項，而不以為意之意思
    甚明。另查被告參與本件詐欺集團擔任車手，而類此集團性
    犯罪於犯罪後均亟欲盡速將贓款消化、吸收，以避免贓款遭
    凍結或查獲，是其取得贓款後，將贓款上繳予其他共犯，實
    已製造金流斷點，致犯罪所得去向、所在不明，使國家對於
    本案犯罪所得追緝、查扣形成妨害，故亦堪認定有意圖掩飾
    或隱匿特定犯罪所得之去向、所在，而移轉詐欺取財之特定
    犯罪所得之行為甚明。
(三)按共同實行犯罪行為之人，在合同意思範圍以內，各自分擔
    犯罪行為之一部，相互利用他人之行為，以達其犯罪之目的
    者，即應對於全部所發生之結果，共同負責；且共同正犯之
    成立，只須具有犯意之聯絡，行為之分擔，既不問犯罪動機
    起於何人，亦不必每一階段犯行，均經參與。而詐騙組織為
    遂行犯罪，內部分工精細，於詐欺集團成員其等各自參與期
    間，因其等犯罪角色均為達成犯罪所不可或缺，其等就加重
    詐欺犯行，以分工方式配合行騙，堪認其等就各自參與之部
    分，與犯罪集團其他成員間，應具有相互利用之共同犯意，
    而各自分擔部分犯罪行為，是於犯意聯絡範圍內，應論以共
    同正犯。又詐騙集團利用電話、通訊軟體進行詐欺犯罪，並
    使用人頭帳戶作為工具供被害者轉入款項，及指派俗稱「車
    手」之人提領並轉交款項以取得犯罪所得，同時造成金流斷
    點而掩飾、隱匿此等犯罪所得之去向及所在，藉此層層規避
    執法人員查緝等事例，已在平面、電子媒體經常報導，且經
    警察、金融、稅務機關在各公共場所張貼防騙文宣廣為宣導
    ，是上情應已為社會大眾所共知。故如刻意支付對價委由他
    人以隱蔽方法代為提領及轉交款項，顯係有意隱匿而不願自
    行出面提款，受託取款者就該等款項可能係詐欺集團犯罪之
    不法所得，當亦有合理之預期；基此，苟見他人以不合社會
    經濟生活常態之方式要求代為提領、轉交不明款項，衡情當
    知渠等係在從事詐欺等與財產有關之犯罪，並藉此掩飾、隱
    匿此等犯罪所得之去向及所在等節，均為大眾週知之事實。
    查被告依不詳姓名之人指示提領款項時，已係年滿39歲之成
    年人，其心智已然成熟，具有一般之智識程度及相當之社會
    生活經驗，對於上開各情自無不知之理，且被告與不詳姓名
    之人等人本不具任何信任基礎，竟僅須從事甚為容易之提供
    帳戶及提款行為即可輕易賺取報酬，顯屬可疑，更非一般會
    計或財務工作之常態，足認被告為前開行為時，對於其所為
    應係詐欺等犯罪，且甚有可能因此造成金流斷點而掩飾、隱
    匿此等犯罪所得之去向及所在等情，已有相當之認識。被告
    既已預見上開情形，竟僅為賺取報酬，仍依指示，代為提領
    並轉交被害人遭詐騙所轉入系爭郵局帳戶內之款項，而實施
    相關構成要件行為，堪信被告主觀上具有3人以上共同詐欺
    取財及洗錢之不確定故意，其所為即係以自己犯罪之意思，
    共同參與上開犯行至明。
(四)至於本件詐欺集團成員之人數為何？
　　按詐騙組織為遂行犯罪，內部分工精細，此乃眾所周知之事
    ，本件縱認在臉書與被告連繫要借用帳戶之人，與在臉書打
    電話指示被告去提款並面交某人之人為同一人，依常情，嗣
    後前去與被告見面取款之人應為不同之人，退步言之，誠如
    被告所辯聽聲音認為係同一人，但尚有以話術向被害人劉陳
    麗娟行騙之人，該人既佯稱係被害人之友吳思儀，則該人之
    聲音必像極吳思儀，被害人始會受騙，自應認係不同之人，
    始符合分工之常情，若再加上被告擔任提款之車手，則被告
    加入之詐欺集團當係有3人以上(含3人)之成員無訛；況依潘
    美玲於警詢供稱：我使用臉書瀏覽「網路創業、網路賺錢、
    副業兼差」之社團，並使用LINE加入好友，因而認識2位不
    詳姓名、職位之網友（LINE暱稱「笑笑」、「舒芷芷」），
    並介紹他們主管暱稱「涂瑞昇」之網友給我。「笑笑」先詢
    問我有無意願投資虛擬貨幣比特幣並跟公司合作且向我詢問
    存簿提款卡之類的問題，我表示先做做看，並依對方要求提
    供我的LINE  ID，對方即要我加入「舒芷芷」好友，後來「
    舒芷芷」要我提供郵局存簿帳戶及我手持身分證自拍照，及
    要我列印郵局帳戶交易明細表以查看帳戶裡有無餘額，之後
    要我提供手機號碼、LINE  ID與「涂瑞昇」加好友。該位「
    涂瑞昇」用LINE與我聯繫並安排工作給我，於109年5月22日
    他給我一郵局帳戶（000-00000000000000號），我於當日10
    時43分匯入該帳戶4萬5千元等情（台北地檢署109年度偵字
    第28116號卷第8、14頁）觀之，本件之詐欺集團成員顯然超
    過3人以上，至為灼然。是被告所辯其所犯並非3人以上共同
    詐欺之加重詐欺罪，僅係普通詐欺罪云云，尚難採信。
(五)綜上所述，本件事證明確，被告犯行洵堪認定，應予依法論
    科。
二、論罪科刑：
(一)核被告所為，係犯刑法第339條之4第1項第2款之三人以上共
    同犯詐欺取財罪、洗錢防制法第2條第2款、第14條第1項之
    洗錢罪(被告於事實欄所載時、地，不僅提供系爭郵局帳戶
    資料外，更將款項提出並交予詐騙集團成員，業已該當刑法
    詐欺取財之構成要件行為，而非單純構成要件行為以外之幫
    助行為，檢察官此部分見解容有未洽，惟起訴之基本社會事
    實同一，並經原審及本院告知變更法條之旨，自無礙於被告
    及其辯護人防禦權之行使，爰依刑事訴訟法第300條規定，
    變更起訴法條）。
(二)被告所犯上開2罪，為1行為觸犯數罪名，應依刑法第55條前
    段想像競合犯之規定，從一重之三人以上共同詐欺取財罪處
    斷。
(三)被告所為之犯行，與真實姓名年籍不詳之詐欺集團多名成員
    間，有犯意聯絡及行為分擔，應論以共同正犯。
(四)檢察官主張被告前因施用第1級毒品案件，分別經原審法院
    以104年度審訴字第567號、第895號判處有期徒刑6月、8月
    確定，復因施用毒品案件，由臺灣高雄地方法院以105年度
    審訴字第812號判處有期徒刑8月確定，又因犯偽造文書案件
    ，經臺灣高雄地方法院以106年度簡字第821號判處有期徒刑
    3月確定。嗣上開各罪經臺灣高雄地方法院以106年度聲字第
    2380號裁定定應執行有期徒刑1年10月確定，並於107年5月5
    日執行完畢，有臺灣高等法院被告前案紀錄表在卷可考，其
    於受徒刑之執行完畢後，5年以內故意再犯本案有期徒刑以
    上之罪，已構成刑法第47條第1項之累犯。而被告本案並無
    加重最低本刑且無法適用刑法第59條減輕規定之情形下，致
    生所受刑罰超過應負擔罪責，人身自由遭受過苛侵害之情事
    ，參酌司法院釋字第775號解釋意旨，認被告本案所犯之罪
    ，應依刑法第47條第1項之規定，加重其刑（本院卷第162-1
    63頁），經核並無不合，爰依法加重其刑。
(五)按想像競合犯之處斷刑，本質上係「刑之合併」。其所謂從
    一重處斷，乃將想像競合犯組成之評價上數罪，合併為科刑
    一罪，其所對應之刑罰，亦合併其評價上數罪之數法定刑，
    而為一個處斷刑。易言之，想像競合犯侵害數法益者皆成立
    犯罪，論罪時必須輕、重罪併舉論述，同時宣告所犯各罪名
    ，包括各罪有無加重、減免其刑之情形，亦應說明論列，量
    刑時併衡酌輕罪部分量刑事由，評價始為充足，然後依刑法
    第55條前段規定「從一重處斷」，非謂對於其餘各罪可置而
    不論。因此，法院決定處斷刑時，雖以其中最重罪名之法定
    刑，做為裁量之準據，惟於裁量其輕重時，仍應將輕罪合併
    評價在內（最高法院108年度台上字第4405、4408號判決意
    旨）。查被告於本院審理時自白本件洗錢犯行（本院卷第84
    頁），是此部分原應依洗錢防制法第16條第2項減輕其刑，
    雖上開部分與加重詐欺取財罪想像競合後，為其中之輕罪，
    惟參諸前揭說明，於量刑時仍應一併衡酌上開部分之減輕其
    刑事由。
(六)按犯罪之情狀顯可憫恕，認科以最低度刑仍嫌過重者，得酌
    量減輕其刑，刑法第59條定有明文。所謂「顯可憫恕」，是
    指被告犯行有情輕法重的情況，客觀上足以引起一般人同情
    ，處以法定最低刑度仍失之過苛，尚堪憫恕的情形而言。
    查被告於本院審理時坦承參與詐欺犯罪事實，其並非詐騙集
    團中具有指揮監督權力的核心人物，經手款項不多，且未取
    得任何報酬，參諸其罹有非特定雙相情緒障礙，有衞生福利
    部臺南醫院診斷證明書及中華民國身心障礙證明可參，本院
    審酌被告於準備程序及審理時對答無誤，雖未至辨識其行為
    違法或依其辨識而行為能力顯著降低之程度，爰認案發時之
    被告生活環境、客觀之犯罪情節、造成之損害與被告犯罪動
    機、惡性而論，倘依刑法第339條之4第1項第2款加重詐欺罪
    之最低法定本刑科處有期徒刑1年，猶嫌過重，不無情輕法
    重之虞，客觀上尚有情堪憫恕之處，爰酌減其刑，並先加後
    減。
三、原審以被告上開犯行罪證明確，變更起訴法條，適用洗錢防
    制法第2條第2款、第14條第1項、第16條第2項，刑法第11條
    、第28條、第339條之4第1項第2款、第47條第1項前段、第5
    9條、第55條，刑法施行法第1條之1第1項，並審酌被告正值
    壯年，猶不思戒慎行事，循正當途徑獲取穩定經濟收入，竟
    因貪圖小利，為詐騙集團成員擔任提款車手，與該詐騙集團
    成員共同實施上開犯行，所為毫無足取，且被告所擔任之角
    色係使該詐騙集團得以實際獲取犯罪所得並掩飾、隱匿此等
    金流，使其他不法份子易於隱藏真實身分，減少遭查獲之風
    險，助長詐欺犯罪，同時使被害人受有財產上損害而難於追
    償，侵害他人財產安全及社會經濟秩序，殊為不該，惟念被
    告犯後坦承犯罪事實，尚有悔意，兼衡被告於本案中之分工
    、涉案情節及對被害人造成之損害情形，且未取得任何不法
    所得，暨被告罹有非特定雙相情緒障礙，領有身心障礙證明
    ，自陳高中畢業，與二姐及母親同住、現於保全公司任職（
    於本院審理中稱無業）之智識程度、家庭生活狀況等一切情
    狀，量處有期徒刑7月。另說明本案並無證據證明被告獲有
    犯罪所得，故無沒收犯罪所得之問題。本院認原審認事用法
    俱無不合，量刑亦堪認妥適，被告上訴意旨辯稱其並無構成
    加重詐欺罪云云，指摘原判決不當，非有理由，應予駁回。
叁、退併辦部分：　　
　　臺灣臺南地方檢察署檢察官111年度偵字第5624號移送併辦
    意旨書，載稱：被告因提供同一帳戶，致不同之被害人匯款
    ，應屬想像競合為法律上之同一案件，自應予併案審理云云
    （本院卷第107-108頁），惟查，加重詐欺罪係侵害個人財
    產法益之犯罪，其罪數計算，以被害人數、被害次數之多寡
    ，決定其犯罪之罪數。茲本件之被害人為劉陳麗娟，移送併
    辦案件之被害人為郭慧美，被害人既不同，自為數罪，非想
    像競合犯之裁判上一罪，即兩案非法律上之同一案件，本院
    自無從併予審理，應退回檢察官另為適法之處理。
據上論斷，應依刑事訴訟法第368條，判決如主文。
本案經檢察官郭文俐提起公訴，檢察官柯怡伶到庭執行職務。
中　　華　　民　　國　　111 　年　　5 　　月　　31　　日
                  刑事第一庭    審判長法　官  楊清安
                                      法　官  蕭于哲
                                      法　官  陳顯榮
以上正本證明與原本無異。
如不服本判決應於收受送達後20日內向本院提出上訴書狀，其未
敘述上訴理由者，並得於提起上訴後20日內向本院補提理由書（
均須按他造當事人之人數附繕本）「切勿逕送上級法院」。
　　　　　　　　　　　　　　　　　　　書記官　陳筱婷　　
中　　華　　民　　國　　111 　年　　5 　　月　　31　　日
附錄本案論罪科刑法條全文：
洗錢防制法第2條：
本法所稱洗錢，指下列行為：
一、意圖掩飾或隱匿特定犯罪所得來源，或使他人逃避刑事追訴
    ，而移轉或變更特定犯罪所得。
二、掩飾或隱匿特定犯罪所得之本質、來源、去向、所在、所有
    權、處分權或其他權益者。
三、收受、持有或使用他人之特定犯罪所得。
洗錢防制法第14條：
有第二條各款所列洗錢行為者，處7年以下有期徒刑，併科新臺
幣5百萬元以下罰金。
前項之未遂犯罰之。
前二項情形，不得科以超過其特定犯罪所定最重本刑之刑。

刑法第339條之4：
犯第339條詐欺罪而有下列情形之一者，處1年以上7年以下有期
徒刑，得併科1百萬元以下罰金：
一、冒用政府機關或公務員名義犯之。
二、三人以上共同犯之。
三、以廣播電視、電子通訊、網際網路或其他媒體等傳播工具，
    對公眾散布而犯之。
前項之未遂犯罰之。